【裁判字號】    99,家抗,10
【裁判日期】    990520
【裁判案由】    指定監護人
【裁判全文】
臺灣高等法院臺中分院民事裁定          99年度家抗字第10號
抗  告  人  乙○○
代  理  人  李永裕律師
相  對  人  甲○○
上列抗告人因與相對人間指定監護人事件，對於中華民國99年2
月26日臺灣彰化地方法院98年度監字第197號、201號裁定提起抗
告，本院裁定如下：
    主    文
抗告駁回。
抗告程序費用由抗告人負擔。
    理    由
一、抗告人聲請及抗告意旨略以：相對人經原法院98年度禁字第
    155號裁定宣告為禁治產人。伊為相對人之養子，與相對人
    關係極為密切，且伊前任教於建國科技大學，目前退休賦閒
    在家，身體健康，心智健全，平常與妻蔡淑擔任相對人主
    要照顧之責，自民國（下同）92年起即扶養相對人至今，並
    自98年4月7日起向彰化縣居家服務支援中心聲請居家照顧服
    務，並按月給付新台幣（下同）8,000餘元之費用。伊女婿
    及兒子均對於失智老人之照護具有專門智識經驗，在渠等之
    協助下，伊自98年6月l日起每日依其自行製作之照護紀錄表
    逐日填載，密切注意相對人之身體健康狀況。另伊存款餘額
    至98年ll月16日止，為10,496,157元，亦有足夠財力負擔相
    對人之一切醫療看護費用。爰請求選定伊為相對人之監護人
    。又原審裁定以梁至宏為相對人之監護人，但原審至相對人
    上開往處履勘、訊問在場之照顧人員時，並未通知抗告人，
    即逕以該勘驗筆錄作為裁判之基礎、證據，亦未告知伊調查
    證據之結果並曉諭伊為辯論，致伊無法表示意見，顯已違反
    非訟事件法第31條準用民事訴訟法第297條第l項、286條前
    段、第288條第2項之規定及最高法院18年度上第161號判例
    。另伊在原審已多次以書狀表示梁志宏、梁昭銘有不適宜擔
    任監護人之情形，且相對人已有失智之情，不應僅以其供述
    為據，而應以其他證據為斷。況相對人之前大部份均係由伊
    照顧，亦係由伊負責聘請看護。但原審竟僅憑彰化縣政府之
    訪視報告及證人莊洪秀琴之證言、勘驗筆錄等為據，而未審
    酌伊多次之陳述意見，未依伊請求傳喚證人洪吳鶴、洪進傑
    到庭證述，實有調查未備，理由不備之違法。另相對人目前
    居住之處房子老舊，空間狹小雜亂，不適宜居往，且相對人
    日前已跌倒3次，近日又再跌倒一次，惟原審均未予審酌。
    又梁志宏日前正值努力生產之齡，無法全心照顧相對人，且
    梁昭銘、梁志宏均為男性，亦無法於相對人如廁時給予適時
    之協助，即時防止意外之發生，因此尚需要僱請外籍看護代
    為照顧。然反觀伊已退休賦閒在家，有足夠之時間、心力可
    以全心照顧相對人，且伊妻與相對人同為女性，得於相對人
    如廁時隨伺在旁，給予必要之協助，防止發生意外，伊女婿
    溫偉釣係精神科專科醫師，伊兒子梁英男係臨床聽力語言治
    療師，渠等對失智老人之照顧亦均具有專門知識經驗，是伊
    有堅強之支持系統足以協助伊照顧相對人，可提供相對人更
    妥善之照顧，選定伊為相對人之監護人應較符合相對人之最
    佳利益，故求廢棄原裁定云云。
二、原法院依彰化縣政府之訪視報告、證人即相對人妹妹莊洪秀
    琴之證詞，及至彰化縣花壇鄉○○村○○街188號相對人住
    處履勘之結果，認由相對人之孫子梁至宏照顧、並處理相關
    事務，相對人之意願等情，因而認相對人目前居住房屋雖老
    舊，恐造成相對人起居不便，然相對人不願離開久居之地，
    且有孫子梁至宏與其同居、照顧，尚有居家照護人協助照料
    ，是由梁至宏任其監護人，應最能符合相對人之最佳利益，
    爰選定梁至宏為監護人；又聲請人梁添才係相對人之子，並
    指定其為會同開具財產清冊之人。
三、按禁治產人監護制度之設，乃基於禁治產人或因心神喪失或
    因精神耗弱，致不能處理自己事務者，經法院宣告禁治產後
    ，為保護其身心及財產上之利益，而由法律規定設置監護人
    ，以代禁治產人處理事務，俾保護禁治產人之利益。故現行
    民法第ll10條、第llll條第l項及第1111條之l分別規定：「
    受監護宣告之人應置監護人。」、「法院為監護之宣告時，
    應依職權就配偶、四親等內之親屬、最近一年有同居事實之
    其他親屬、主管機關、社會福利機構或其他適當之人選定一
    人或數人為監護人，並同時指定會同開具財產清冊之人。法
    院為前項選定及指定前，得命主管機關或社會福利機構進行
    訪視，提出調查報告及建議。監護之聲請人或利害關係人亦
    得提出相關資料或證據，供法院斟酌。」、「法院選定監護
    人時，應依受監護宣告之人之最佳利益，優先考量受監護宣
    告之人之意見，審酌一切情狀，並注意下列事項:一、受監
    護宣告之人之身心狀態與生活及財產狀況。二、受監護宣告
    之人與其配偶、子女或其他共同生活之人間之情感狀況。
    三、監護人之職業、經歷、意見及其與受監護宣告之人之利
    害關係。四、法人為監護人時，其事業之種類與內容，法人
    及其代表人與受監護宣告之人之利害關係。」。是法院選定
    監護人，自應依上開規定，就受監護宣告人之最佳利益，並
    優先考量受監護宣告人之意見，進而審酌受監護宣告人之一
    切情狀定之。並非以最有經濟能力或代為處理一切衣、食、
    住、行之照顧生活起居能力之人為選定監護人之標準。
四、經查，本件抗告人乙○○及原審命為監護人之梁至宏分別係
    受監護宣告人甲○○之養子及第三孫子，甲○○已經原審法
    院宣告禁冶產等情，有戶籍謄本、親屬系統表及原審法院98
    年度禁字第155號民事裁定附卷足稽。又原審法院依職權函
    請主管機關彰化縣政府對聲請人梁昭銘及抗告人進行訪視，
    就抗告人之訪視內容略以:「生活自理能力：案大兒子（即
    抗告人）及受監護人表示受監護人可以自已走動、上廁所、
    吃飯、化妝、收衣服。就醫：受監護人（即相對人）自97年
    9月起，即由案三孫子（梁至宏）陪同前往就醫，97年9月之
    前均由抗告人及二大媳婦陪同就醫。而相對人的就醫費用與
    用餐費用，目前由案三孫子負責，97年9月之前由抗告人及
    案二兒子（即原審另一聲請人梁昭銘）一同分攤支付費用。
    而抗告人監護動機：保護案主身心健康。保障案主財產安全
    。未來取得相對人監護權之安排計劃，則同住彰化公寓或全
    家搬至台中。相對人之意向：希望能在住了一輩的老家在地
    老化。希望一家和樂、子孫相處融洽」；就原審另一聲請人
    梁昭銘之訪視內容略以：「經濟狀況：案二兒子（即梁昭銘
    ）目前沒有工作，收入靠隔壁領先超市的租賃金及老家前面
    的水果攤販租金等；案三孫子（即梁至宏）自營電腦維修店
    ，相對人的動產均入案三孫子的戶頭裡，以及案二兒子的租
    金目前也都由案三孫子管理。就醫：案主自97年9月起，即
    由案三孫子陪同前往就醫，97年9月之前，均由案大兒子及
    二大媳婦陪同就醫。案主的就醫費用與用餐費用，目前由案
    三孫子負責。平常之關心或陪伴時間：案主目前與案三孫子
    同住，今年年初申請居家看護每週一至六上午九點到十一點
    由看護員照顱、陪同，之後依案主意見，帶案主到案二兒子
    家，由案二兒子照顧，直至晚上八點以後到十點間，由案三
    孫子帶回老家就寢。監護動機：保護案主身心健康、保障案
    主財產安全。照顧能力：目前花費均由案三孫子帳戶支出，
    並穩定案主的生活。」等語，有彰化縣政府99年l月8日府社
    障字第0980296628號函暨「身心障礙監護調查」訪視報告在
    卷可稽（見原審卷第222頁至227頁）。另證人即相對人妹妹
    莊洪秀琴亦証稱：伊有空即會前往探視住在花壇之相對人，
    頭腦有比較退化，請一位傭人在幫她，她執意住在花壇的老
    房子等語（見原審卷第257至259頁）。另原審於相對人居住
    之彰化縣花壇鄉○○村○○街188號現場勘驗相對人之心神
    狀況及其居住環境，其住所外面有水果攤，為二層樓房，房
    屋老舊，一樓前段為工作場所，中間是相對人房間，後面為
    廚房及洗澡間，而二樓則為梁至宏居住使用，相對人亦表示
    其本人願與孫子梁至宏同住及由其監護、處理伊之相關事務
    ，不想離開該地之意願。在場之照護人員游沛涵亦表示相對
    人之起居均由其與相對人之孫梁至宏照顧，飲食正常，身體
    狀況尚稱硬朗等情，有勘驗筆錄可憑（見原審卷第293至294
    頁）。綜上所述，足見相對人與其孫梁至宏間子孫情深，由
    相對人對由其孫梁至宏與其同居，照顧並任其監護人，處理
    相關事務，有較高之意願；就其身心狀態與生活狀況亦無不
    利之情況。再參以，抗告人與相對人間尚有偽造文書之案件
    涉訟中，相對人訴追抗告人偽造文書案由台灣彰化地方法院
    檢察署以98年偵字第9582號案件偵查中，有台灣彰化地方法
    院檢察署函附本院卷足稽，抗告人與相對人間有利益衝突之
    情況等情以觀。益証由梁至宏任監護人較符合受監護之相對
    人意願及其最佳利益。
五、雖抗告人以相對人有失智之情形，不得遽以其供述為認定云
    云。惟失智症之演變有不同之程度，相對人於原審勘時及其
    受訪視時之陳述，均已明白表示願與梁至宏同住於花壇鄉花
    壇村之老宅，由梁至宏監護，並希望子孫合睦相處等睛。復
    與証人莊洪秀琴之証述相符，顯見相對人表達內容並未受失
    智症之影響而有與其心意不同之陳述。至抗告人另稱：伊已
    退休、身體硬朗，得以全力照護相對人，不必另外花錢請外
    籍看護，梁至宏現住處老舊，設備不適合相對人居往；且伊
    之子梁英男為臨床聽力治療師，女婿溫偉鈞為精神科醫師，
    對照護失智老人有專門之知識，亦優於梁至宏云云。但對受
    監護人之照料，不必以監護人親力親為為必要，僅須以提供
    保護受監護人之照料即可。再者，依原審卷附卷之相對人財
    產清冊、乙○○與梁昭銘於98年ll月3日簽立分配租金之協
    議書及訪視報告中相對人之陳述以觀，相對人因青年時期之
    勤儉奮鬥而目前擁有四棟房子、八筆土地等豐碩之資產，其
    中出租予領鮮之租金，每三個月一期即高達645,000元，復
    有其他保險、租金收入，其用以委用專業人員照顧及增添、
    改善居住設備之資金均不虞匱乏且非不能為之，又失智症之
    治療應屬神經內科之範疇，抗告人之子、婿與抗告人亦非同
    住一處，且須從事繁忙之職業，況苟渠等有照護相對人之意
    願，亦不因抗告人任相對人之監護人，其等始能提供照護上
    之專業意見。從而，抗告人前述所稱，並非足取。至抗告人
    另以原裁定前未令其就勘驗結果表示意見，有違民事訴訟法
    第297條第l項、第286條前段、第288條第2項規定及最高法
    院18年度上字第161號判例云云。惟抗告人於本院已委由律
    師閱卷，就勘驗之內容具狀表示意見，且民事訴訟法第286
    條但書亦規定當事人聲明之証據，法院認無必要者得不予調
    查；況非訟事件並非必經言詞辯論程序，抗告人前述辯稱，
    顯有誤解。至其聲請傅訊証人洪吳鶴、洪進榤、莊洪秀琴、
    游沛涵等，或為原審已為訊問，或不足以反於相對人之歷次
    陳述而証明相對人之意願，自無必要再予傳訊。原裁定令由
    梁至宏任相對人之監護人，由抗告人任會同開具財產清冊之
    人，即無不妥。抗告人仍執前揭前詞指摘原裁定不當，求予
    廢棄，自屬無據，應予駁回。
六、據上論結，本件抗告為無理由，依非訟事件法第46條、民事
    訴訟法第495條之l第l項、第449條第l項、第95條、第78條
    ，裁定如主文。
中    華    民    國    99    年    5     月    20    日
                民事第六庭    審判長法  官  袁再興
                                    法  官  陳賢慧
                                    法  官  吳惠郁
以上正本係照原本作成。
如不服本裁定應於裁定送達後10日內向本院提出抗告理由狀（須
按他造人數附具繕本），並繳納抗告裁判費新台幣1,000元。
                                    書記官  周巧屏
中    華    民    國    99    年    5     月    21    日
                                                      Ｖ

司法院資訊處製作；財團法人民間司法改革基金會備份。
